---
title: "Pendahuluan"
author: "Muhammad Aswan Syahputra"
date: "4/24/2019"
output: 
  github_document:
    fig_height: 6
    fig_width: 9
editor_options: 
  chunk_output_type: console
---

```{r setup, include=FALSE}
knitr::opts_chunk$set(echo = TRUE)
```

## R Markdown

Ini merupakan dokumen R Markdown yang dapat digunakan untuk membuat dokumen HTML, PDF, dan bahkan dokumen berekstensi .doc, .docx atau .odt. Anda dapat membuat dokumen tulisan, salindia presentasi, dan laman web statis maupun interaktif dengan melalui R Markdown. Penggunaan R Markdown dalam proyek analisis data akan membuat alur kerja menjadi lebih mudah dan *reproducible*. Informasi lebih lanjut mengenai R Markdown dapat dilihat pada pranala [ini](http://rmarkdown.rstudio.com).

Dokumen R Markdown umumnya terdiri atas dua komponen, yaitu teks dan kode R. Teks dapat dituliskan seperti biasa dengan menggunakan kaidah *formatting* dokumen markdown. Silakan klik menu **Help -- Markdown Quick Reference** untuk mempelajari cara *formatting* dokumen markdown. Sedangkan kode R harus dituliskan ke dalam bagian yang disebut dengan *chunk*. Berikut merupakan contoh *chunk* yang berisi kode R untuk melihat isi 6 baris pertama dataset mtcars (mtcars adalah data bawaan yang tersedia di R):

```{r}
head(mtcars) 
```

Anda dapat membuat *chunk* kode R dengan cara klik tombol **Insert -- R** atau melalui pemintas **Ctrl + Alt + I**. Jika ingin menjalankan kode R dalam *chunk* tersebut, Anda dapat menggunakan pemintas **Ctrl + Enter** (menjalankan satu baris kode) atau **Ctrl + Shift + Enter** (menjalankan semua kode dalam *chunk*). Sekarang buat dan jalankanlah *chunk* baru yang isinya adalah baris kode R berikut:

filled.contour(volcano,
               color.palette = terrain.colors, 
               plot.title = title("Topografi Gunung Maunga Whau"), 
               key.title = title("Tinggi\n(meter)"))

Setelah selesai membuat dokumen R Markdown yang berisikan teks beserta kode R, Anda dapat klik tombol **Knit** atau pemintas **Ctrl + Shift + K** untuk menghasilkan dokumen final sesuai dengan format dokumen yang diinginkan. Dokumen final yang dihasilkan akan berisi teks, kode R, serta *output* dari kode R yang dituliskan. Dalam contoh ini format dokumen final keluaran R Markdown setelah menjalankan **Knit** adalah dokumen markdown yang akan diolah oleh GitHub menjadi laman web HTML. Anda dapat mengatur format dokumen keluaran dengan cara mengubah baris *output* pada YAML metadata (lihat baris paling atas dokumen ini) seperti contoh berikut:

```
---
title: "Pendahuluan"
author: "Muhammad Aswan Syahputra"
date: "4/24/2019"
output: word_document
editor_options: 
  chunk_output_type: console
---
```

## ggplot2

Bahasa R memiliki berbagai sistem untuk membuat grafik, contohnya base, lattice, ggplot, dan lain-lain. Namun dalam lokakarya ini Anda akan berfokus pada sistem ggplot saja. Sistem pembuatan grafik dengan ggplot dapat dilakukan dengan menggunakan paket ggplot2. Anda dapat memasangnya dengan cara menjalankan `install.packages("ggplot2")` atau melalui `install.packages("tidyverse)"` (ggplot2 merupakan bagian dari Tidyverse). Anda juga dapat memasang paket melalui menu **Tools -- Install Packages...** pada RStudio. Silakan pasang paket ggplot2 terlebih dahulu jika Anda belum memasangnya.

Anda harus mengaktifkan paket terlebih dahulu untuk dapat menggunakan fungsi-fungsi yang terdapat dalam paket tersebut. Cara mengaktifkan paket adalah dengan cara menjalankan `library(nama_paket)` atau `library("nama_paket")` pada *chunk* R Markdown, R Script, atau konsol RStudio jika Anda bekerja di sesi interaktif. Ingat bahwa paket harus selalu diaktifkan sebelum memulai sesi analisis! Sekarang aktifkanlah paket ggplot2 dengan cara mengganti bagian ___ dengan jawaban yang tepat!

```{r}
library(___)
```

Anda dapat menggunakan fungsi `qplot()` untuk membuat grafik menggunakan ggplot2. Silakan jalankan `help(qplot)` atau `?qplot` pada konsol RStudio untuk membuka laman dokumentasi fungsi `qplot()`. Dalam contoh ini Anda akan membuat grafik dari dataset diamonds yang tersedia dalam paket ggplot2. Anda dapat melihat isi serta dokumentasi dari dataset tersebut dengan menjalankan `diamonds` dan `?diamonds`  di konsol RStudio. Setelah Anda membaca dokumentasi fungsi `qplot()` dan dataset diamonds tersebut, isilah bagian ___ pada *chunk* berikut untuk membuat grafik hubungan antara berat (sumbu x), harga (sumbu y) dan kejernihan intan dari dataset diamonds. 

```{r}
qplot(x = ___, y = ___, colour = clarity, data = ___)
```

Selamat Anda telah berhasil membuat grafik pertama menggunakan ggplot2! Selain meggunakan fungsi `qplot()` Anda juga dapat menggunakan fungsi `ggplot()` untuk membuat grafik. Berikut merupakan kode R untuk membuat grafik dari dataset diamonds yang persis sama dengan grafik pada *chunk* sebelumnya:

```{r}
ggplot(data = diamonds, mapping = aes(x = carat, y = price, colour = clarity)) +
  geom_point()
```

Anda juga dapat menuliskan kode R di atas dalam bentuk seperti ini:

```{r}
ggplot(data = diamonds) +
  geom_point(mapping = aes(x = carat, y = price, colour = clarity))
```

Meskipun penulisan kode R untuk membuat grafik menggunakan fungsi `ggplot()` relatif lebih panjang, lebih banyak kostumisasi dan pengaturan grafik yang dapat dilakukan dengan menggunakan fungsi `ggplot()` dibandingkan fungsi `qplot()`. Dalam lokakarya ini Anda akan diminta untuk membuat banyak grafik dengan menggunakan struktur penulisan kode R sebagai berikut:

```
ggplot(data = <DATA>) +
  <GEOM_FUNCTION>(mapping = aes(<MAPPINGS>))  
```

Sekarang Anda dipersilahkan klik tombol **Knit** atau menjalankan pemintas **Ctrl + Shift + K** untuk mengkonversi dokumen R Markdown ini menjadi dokumen final (dokumen berekstensi .md). Kemudian silakan unggah hasil kerja Anda ke repositori GitHub dengan cara yang akan ditunjukan oleh instruktur. Setelah berhasil, silakan akses berkas 001_pendahuluan.md dalam direktori vignettes di repositori GitHub milik Anda tersebut.
