---
title: "Eksplorasi dan Transformasi Data"
author: "Muhammad Aswan Syahputra"
output: 
  github_document:
    fig_height: 6
    fig_width: 9
editor_options: 
  chunk_output_type: inline
---

```{r setup, include=FALSE}
knitr::opts_chunk$set(echo = TRUE, fig.align = "center", message = FALSE, warning = FALSE)
```

## Eksplorasi Data

Sebelum melakukan pembuatan grafik, Anda harus terlebih dahulu mengetahui informasi apa yang disimpan dalam sebuah dataset. Contohnya Anda setidaknya harus mengetahui informasi jumlah kolom/variabel, jumlah baris/observasi, nama setiap kolom, dan jenis data setiap kolom. Di bawah ini terdapat beberapa fungsi dasar yang tersedia di R untuk mengetahui informasi dari sebuah dataset (dalam contoh ini Anda akan menggunakan dataset iris). Jalankan baris kode tersebut satu per satu menggunakan pemintas **Ctrl + Enter** dan kemudian cari informasi mengenai tujuan penggunaan dari setiap ungsi tersebut dengan menjalankan `help(nama_fungsi)` atau `?nama_fungsi` di konsol RStudio! Tulislah kegunaan dari setiap fungsi secara singkat dengan cara mengisi bagian ___!

```{r explore-iris1}
iris # mencetak data di konsol
dim(iris) # ___
str(iris) # ___
colnames(iris) # ___
head(iris) # ___
tail(iris) # ___
summary(iris) # ___
iris$Sepal.Length # ekstraksi kolom 'Sepal.Length' dari dataset iris. Jalankan help(`[`) untuk membaca dokumentasi
class(iris$Species) # ___
length(iris$Petal.Width) # ___
levels(iris$Species) # ___
length(levels(iris$Species)) # ___
unique(iris$Species) # ___
length(unique(iris$Species)) # ___
mean(iris$Sepal.Length) # ___
sd(iris$Sepal.Length) # ___
median(iris$Sepal.Width) # ___
sum(iris$Petal.Length) # ___
cor(iris[, -5]) # ___
```

Selain fungsi-fungsi di atas Anda juga dapat mendapat informasi mengenai dataset dengan menggunakan fungsi `vis_dat()` dari paket `visdat` dan fungsi `skim()` dari paket `skimr`. Pasanglah kedua paket tersebut terlebih dahulu melalui menu **Tools -- Install Packages...** jika Anda belum memasangnya. Perhatikan contoh penggunaan fungsi `vis_dat()` dan `skim()` pada *chunk* berikut!

```{r explore-iris2}
library(visdat)
library(skimr)

typical_data # mencetak dataset typical_data

vis_dat(typical_data)
skim(typical_data)
```

## Transformasi Data

Aktivitas pembuatan grafik tidak dapat dilepaskan dari aktivitas transformasi data. Salah satu paket yang umum digunakan untuk melakukan transformasi data adalah dplyr. Sekarang aktifkanlah paket tersebut dengan cara mengganti bagian ___ dengan jawaban yang tepat! (Catatan: jika Anda belum memasang paket dplyr, pasanglah paket tersebut terlebih dahulu melalui menu **Tools -- Install Packages...**)

```{r load-package}
library(___)
```

Terdapat beberapa fungsi utama dari paket dplyr untuk melakukan transformasi data, diantaranya:

* `select()`
* `filter()`
* `arrange()`
* `mutate()`
* `summarise()`
* `group_by()`

Bacalah dokumentasi masing-masing fungsi di atas dengan cara menjalankan `help(nama_fungsi)` atau `?nama_fungsi` pada konsol RStudio. Anda juga dapat menjalankan contoh kode R yang terdapat dalam masing-masing laman dokumentasi dengan cara seleksi pada baris kode kemudian jalankan pemintas **Ctrl + Enter**.

Transformasi data umumnya merupakan sebuah rangkaian yang terdiri lebih dari satu proses. Oleh karena itu, dalam tranformasi data menggunakan dplyr sering digunakan operator *pipe* `%>%` untuk menghubungkan antara satu fungsi ke fungsi selanjutnya. Berikut merupakan contoh transformasi data storms (dari paket dplyr) tanpa dan dengan menggunakan operator *pipe*:

```{r explore-stroms}
storms
glimpse(storms) # alternatif dari fungsi str()

# Tanpa menggunakan operator pipe %>% ----
storms1 <- select(storms, year, month, wind, pressure)
storms2 <- filter(storms1, between(year, 2000, 2015))
storms3 <- mutate(storms2, month = factor(month.name[storms2$month], levels = month.name))
storms4 <- group_by(storms3, month)
storms_nopipe <- summarise(storms4, avg_wind = mean(wind), avg_pressure = mean(pressure))
storms_nopipe

# Mengggunakan operator pipe %>% ----
storms_pipe <- storms %>% 
  select(year, month, wind, pressure) %>% 
  filter(between(year, 2000, 2015)) %>% 
  mutate(month = factor(month.name[.$month], levels = month.name)) %>% 
  group_by(month) %>% 
  summarise(avg_wind = mean(wind), avg_pressure = mean(pressure))
storms_pipe

identical(storms_nopipe, storms_pipe) # membandingkan dua dataset, hasilnya TRUE apabila kedua dataset persis sama
```

Buatlah rangkuman tahapan-tahapan apa yang dilakukan untuk melakukan transformasi dataset storms diatas!

1. ___
2. ___
3. ___
4. ___
5. ___

Sekarang Anda dipersilahkan klik tombol **Knit** atau menjalankan pemintas **Ctrl + Shift + K** untuk mengkonversi dokumen R Markdown ini menjadi dokumen final (dokumen berekstensi .md). Kemudian silakan unggah hasil kerja Anda ke repositori GitHub dengan cara yang telah ditunjukan oleh instruktur. Setelah berhasil, silakan akses berkas 002_eksplor-transform.md dalam direktori vignettes di repositori GitHub milik Anda tersebut.
