---
title: "Membuat Grafik"
author: "Muhammad Aswan Syahputra"
output: 
  github_document:
    fig_height: 6
    fig_width: 9
editor_options: 
  chunk_output_type: inline
---

```{r setup, include=FALSE}
knitr::opts_chunk$set(echo = TRUE, fig.align = "center", message = FALSE, warning = FALSE)
```

Paket ggplot2 adalah implementasi dari konsep *Grammar of graphic* untuk bahasa pemrograman R. Anda dapat membaca artikel mengenai konsep implementasi ggplot2 tersebut melalui pranala [ini](http://vita.had.co.nz/papers/layered-grammar.pdf). Dengan memahami konsep dari *grammar of graphic*, Anda dapat membuat berbagai jenis plot dengan ringkas dan mudah. Mari kita perhatikan kembali struktur umum penulisan kode R untuk membuat grafik menggunakan paket ggplot2:

```
ggplot(data = <DATA>) +
  <GEOM_FUNCTION>(mapping = aes(<MAPPINGS>))  
```

Anda dapat menarik kesimpulan berdasarkan struktur penulisan kode R di atas bahwa setidaknya terdapat tiga komponen utama untuk membuat grafik, yaitu:

* *Data*
* *Aesthetic mapping*
* *Geometric object*

Sekarang Anda dipersilakan untuk mengaktifkan paket tidyverse untuk mengimpor, mengolah, dan visualisasi data dengan cara mengisi bagian ___ dengan jawaban yang tepat! (Catatan: paket tidyverse berfungsi untuk mengaktifkan paket readr, tibble, tidyr, dplyr, ggplot2, dan purrr)

```{r load-package}
library(tidyverse)
```

Dalam contoh ini Anda akan menggunakan data *Indonesia Database for Policy and Economic Research* dari [The World Bank](https://datacatalog.worldbank.org/dataset/indonesia-database-policy-and-economic-research). Data tersebut tersedia dalam berkas indodapoer.csv di dalam direktori data-raw. 

```{r load-data}
indodapoer <- read_csv("../data-raw/indodapoer.csv")
dim(indodapoer)
colnames(indodapoer)
```

Dataset indodapoer tersebut memiliki sangat banyak informasi seperti terlihat setelah Anda menjalankan fungsi `dim()` dan `colnames()` di atas. Kita akan berfokus pada informasi mengenai *Gross Domestic Product* (GDP) per provinsi dan mengekstraknya menjadi dataset baru dengan nama `gdp_id` dengan menggunakan baris kode pada *chunk* berikut:

```{r create-gdp_id}
gdp_id <- 
  indodapoer %>% 
  filter(str_detect(province_or_district, "Prop")) %>% 
  select(province = province_or_district, 
         year, 
         population = total_population_in_number_of_people,
         matches("gdp_on.*constant"),
         matches("total_gdp.*constant")) %>% 
  rename_all(~str_remove_all(., "(?:gdp_on_|_sector_in_idr_million_constant_price|_in_idr_million_constant_price)")) %>% 
  mutate(province = str_remove(province, ", Prop."))
glimpse(gdp_id)
```

## Scatterplot

Selanjutnya kita akan membuat grafik untuk mengetahui pertumbuhan GDP per tahun.

Sebuah grafik yang dibuat menggunakan paket ggplot2 terdiri atas *layers* dari elemen-elemen grafik tersebut.

```{r}
ggplot(gdp_id)
```

Data yang digunakan untuk membuat grafik adalah elemen pertama. Selanjutnya, kita perlu mendefinisikan dimensi mana dari data yang ingin digambarkan dalam grafik. Pendefinisian ini dilakukan dalam komponen *aesthetic mapping* (`aes()`). Kita ingin menginvestigasi pertumbuhan GDP total dari tahun ke tahun. Untuk itu, kita mendefinisikan `year` di sumbu x dan `total_gdp_including_oil_and_gas` di sumbu y. Ubahlah "___" di bawah dengan ekspresi yang sesuai.

```{r}
ggplot(gdp_id, aes(x = year, y = total_gdp_including_oil_and_gas))
```

Pendefinisian sumbu x dan y telah menghasilkan layer baru dalam grafik. Namun, kita masih perlu mendefinisikan bentuk dari grafik tersebut melalui komponen *geometric object* (`geom_*()`) sebelum grafik tersebut dapat dibaca. Pertama-tama, kita membuat *scatter plot* di atas *layers* yang telah dibuat sebelumnya.

```{r}
ggplot(gdp_id, aes(x = year, y = total_gdp_including_oil_and_gas)) +
  geom_point()
```

Selain cara penulisan di atas, kita juga dapat membuat grafik yang sama  dengan menggunakan operator *pipe* (`%>%`).

```{r}
gdp_id %>% 
  ggplot(aes(x = year, y = total_gdp_including_oil_and_gas)) +
  geom_point()
```

Penulisan fungsi `ggplot()` di dalam *pipe* bermanfaat ketika kita perlu melakukan pemrosesan awal dari data sebelum dibuatkan grafiknya. Dalam contoh berikut kita hanya ingin menginvestigasi provinsi-provinsi di Pulau Jawa saja sehingga kita menggunakan fungsi `filter()`. Cobalah membuat *scatter plot* untuk melihat hubungan antara `trade_hotel_and_restaurant` pada sumbu x dengan `manufacturing` pada sumbu y. Tambahkan *aesthetic* berupa warna untuk membedakan provinsi-provinsi yang ada.

```{r}
gdp_id %>% 
  filter(province %in% c("Banten", "DKI Jakarta", "Jawa Barat", "Jawa Tengah", "Di Yogyakarta", "Jawa Timur")) %>% # ekstrak provinsi di Pulau Jawa
  ggplot(aes(x = trade_hotel_and_restaurant, y = manufacturing, colour = province)) +
  geom_point(alpha = 0.5) +
  scale_size_area()
```

Selanjutnya, kita akan mencoba menambahkan *aesthetic* keempat yaitu variasi ukuran titik/lingkaran berdasarkan populasi.

```{r}
gdp_id %>% 
  filter(province %in% c("Banten", "DKI Jakarta", "Jawa Barat", "Jawa Tengah", "Di Yogyakarta", "Jawa Timur")) %>% # ekstrak provinsi di Pulau Jawa
  ggplot(aes(x = trade_hotel_and_restaurant, y = manufacturing, colour = province, size = population)) +
  geom_point(alpha = 0.5)
```

## Line Graph

Selanjutnya, kita akan mencoba bentuk grafik selanjutnya yaitu grafik garis atau *line graph* dengan fungsi `geom_line()`. 

```{r}
gdp_id %>% 
  filter(province %in% c("Banten", "DKI Jakarta", "Jawa Barat", "Jawa Tengah", "Di Yogyakarta", "Jawa Timur")) %>%
  ggplot(aes(x = year, y = total_gdp_including_oil_and_gas, colour = province)) +
  geom_line()
```

Kita juga dapat mengkombinasikan grafik garis dengan titik.

```{r}
gdp_id %>% 
  filter(province %in% c("Banten", "DKI Jakarta", "Jawa Barat", "Jawa Tengah", "Di Yogyakarta", "Jawa Timur")) %>%
  ggplot(aes(x = year, y = total_gdp_including_oil_and_gas, colour = province)) +
  geom_line() +
  geom_point()
```

## Area graph

Jika *line graph* dapat menunjukkan evolusi suatu variabel dari daerah-daerah tertentu terhadap waktu, *area graph* dapat digunakan jika kita juga tertarik melihat kontribusi daerah-daerah tersebut terhadap keseluruhan dalam evolusinya. Cobalah membuat *area graph* populasi terhadap waktu dari provinsi-provinsi yang ada di Kalimantan.

```{r}
gdp_id %>% 
  filter(str_detect(province, "Kalimantan")) %>% 
  ggplot(aes(x = year, y = population, fill = province)) +
  geom_area()
```

Jika kita lebih tertarik terhadap kontribusi relatif dibandingkan dengan nilai absolut, kita dapat menambahkan argumen `position = "fill"` pada fungsi `geom_area()`. Ini akan menormalisasi nilai dari variabel terhadap jumlah keseluruhan sehingga totalnya sama dengan 1.

```{r}
gdp_id %>% 
  filter(str_detect(province, "Kalimantan")) %>% 
  ggplot(aes(x = year, y = population, fill = province)) +
  geom_area(position = "fill")
```

## Bar Graph

Di bagian selanjutnya, kita akan mempelajari kondisi jalan di Provinsi Jawa Barat pada tahun 2000. Untuk melakukannya, pertama-tama kita harus mempersiapakan data yang didapat dari dataset indodapoer untuk kota/kabupaten di Jawa Barat.

```{r}
jabar <- c("Bogor, Kab.", "Sukabumi, Kab.", "Cianjur, Kab.", "Bandung, Kab.", "Garut, Kab.", "Tasikmalaya, Kab.", "Ciamis, Kab.", "Kuningan, Kab.", "Cirebon, Kab.", "Majalengka, Kab.", "Sumedang, Kab.", "Indramayu, Kab.", "Subang, Kab.", "Purwakarta, Kab.", "Karawang, Kab.", "Bekasi, Kab.", "Bandung Barat, Kab.", "Pangandaran, Kab.", "Bogor, Kota", "Sukabumi, Kota", "Bandung, Kota", "Cirebon, Kota", "Bekasi, Kota", "Depok, Kota", "Cimahi, Kota", "Tasikmalaya, Kota", "Banjar, Kota")

jabar_road <- 
  indodapoer %>% 
  filter(province_or_district %in% jabar, year == 2000) %>% 
  select(district = province_or_district,
         year,
         ends_with("bina_marga_data")) %>% 
  gather("condition", "road_length", length_of_district_road_bad_damage_in_km_bina_marga_data:length_of_district_road_light_damage_in_km_bina_marga_data) %>% 
  mutate(
    condition = recode(condition,
                       length_of_district_road_bad_damage_in_km_bina_marga_data = "Bad damage",
                       length_of_district_road_light_damage_in_km_bina_marga_data = "Light damage",
                       length_of_district_road_fair_in_km_bina_marga_data = "Fair",
                       length_of_district_road_good_in_km_bina_marga_data = "Good"),
    condition = factor(condition, levels = c("Bad damage", "Light damage", "Fair", "Good"))
  ) %>% 
  drop_na(road_length)
jabar_road
```

Kita ingin melihat kota/kabupaten mana saja yang memiliki jalan dengan kondisi baik terpanjang (variabel `road_length`) dengan membuat *bar plot*. Fungsi yang digunakan untuk hal ini adalah `geom_col()`.

```{r}
jabar_road %>% 
  filter(condition == "Good") %>% 
  ggplot(aes(x = district, y = road_length)) +
  geom_col()
```

Kita juga dapat membuat *bar plot* untuk keempat kondisi jalan di tiap kota/kabupaten dengan membuat *grouped bar plot* dan membedakan warna kolom-kolomnya. Untuk menghasilkan *grouped bar plot*, kita menggunakan argumen `position = "dodge"` pada fungsi `geom_col()`. Gunakan variabel `condition` untuk argumen `fill`.

```{r}
ggplot(jabar_road, aes(x = district, y = road_length, fill = condition)) +
  geom_col(position = "dodge")
```

Kita juga dapat membuat *stacked bar plot* untuk memberikan perhatian pada nilai total panjang jalan keempat kondisi. Kita cukup menghapus argumen `position = dodge` untuk melakukannya.

```{r}
ggplot(jabar_road, aes(x = district, y = road_length, fill = condition)) +
  geom_col()
```

Jika kita lebih tertarik pada kontribusi relatif dari masing-masing kondisi jalan, kita dapat menormalisasi nilai dengan total panjang jalan di tiap kota/kabupaten menggunakan argumen `position = fill`.

```{r}
ggplot(jabar_road, aes(x = district, y = road_length, fill = condition)) +
  geom_col(position = "fill")
```

Kita juga dapat mengganti label untuk sumbu y sehingga menampilkan persentase. Untuk itu, kita menambahkan fungsi dan argumen `scale_y_continuous(labels = scales::percent)`.

```{r}
ggplot(jabar_road, aes(x = district, y = road_length, fill = condition)) +
  geom_col(position = "fill") +
  scale_y_continuous(labels = scales::percent)
```

Selanjutnya kita kembali pada data GDP. Kali ini kita ingin melihat GDP tertinggi di masing-masing provinsi beserta tahun ketika GDP tertinggi di provinsi tersebut terjadi.

```{r}
highest_gdp <-
  gdp_id %>% 
  select(province, year, total_gdp_including_oil_and_gas) %>%
  group_by(province) %>% 
  drop_na() %>% 
  summarise(
    gdp = max(total_gdp_including_oil_and_gas, na.rm = TRUE),
    year = as.character(year[[which.max(total_gdp_including_oil_and_gas)]])
  )
highest_gdp
```

Untuk menyajikan data yang telah kita ekstraksi, kita menggunakan grafik *lollipop* yang merupakan variasi dari *bar plot*.

```{r}
highest_gdp %>% 
  ggplot(aes(x = gdp, y = province, colour = year)) +
  geom_segment(aes(yend = province), xend = 0, colour = "grey50") +
  geom_point(size = 3)
  geom_label(aes(label = year), size = 2, hjust = -0.2)
```

Agar terlihat lebih rapi dan lebih mudah dipahami, kita dapat mengurutkan nilai GDP mulai tertinggi hingga terendah. Ini dilakukan dengan menambahkan fungsi `fct_reorder()` untuk argumen *aesthetic* pada sumbu y.

```{r}
highest_gdp %>% 
  ggplot(aes(x = gdp, y = fct_reorder(province, gdp), colour = year)) +
  geom_segment(aes(yend = province), xend = 0, colour = "grey50") +
  geom_point(size = 3)
  geom_label(aes(label = year), size = 2, hjust = -0.2)
```

## Choropleth

Selanjutnya kita akan bermain dengan peta menggunakan data geografis. Kita menggunakan data dengan format GeoJSON yaitu states_provinces.json yang berada di direktori data-raw. Untuk membukanya, kita memerlukan paket sf.

```{r}
library(sf)
geo_id <- st_read("../data-raw/states_provinces.json", stringsAsFactors = FALSE)
geo_id
```

Pertama-tama kita dapat memvisualisasikan peta dari wilayah-wilayah yang terdapat dalam data `geo_id` dengan menggunakan fungsi `geom_sf()`.

```{r}
ggplot(geo_id) +
  geom_sf()
```

Sekarang, kita akan mengisi peta di atas dengan data *household access* dari dataset indodapoer. Namun sebelumnya, kita perlu mempersiapkan dan mengekstraksi data yang diperlukan. 

```{r}
household_access <-
  indodapoer %>%
    filter(str_detect(province_or_district, "Prop")) %>% 
  select(province = province_or_district,
         year,
         starts_with("household_access")) %>%
  rename_all(~str_remove_all(., "(?:household_access_to_|household_access_to_total_|_in_percent_of_total_household)")) %>%
  mutate(province = str_remove(province, ", Prop.")) %>% 
  na.omit() %>%
  arrange(year)
glimpse(household_access)
```

Kemudian, kita memadukan data `household_access` dengan data `geo_id` menjadi data baru bernama `household_geo`. Untuk kali ini, kita hanya mengambil data di tahun 2011.

```{r}
household_geo <- full_join(
  filter(household_access, year == 2011),
  geo_id,
  by = c("province" = "name")
)
household_geo
```

Setelah memiliki data `household_geo` yang menyimpan informasi geografis dan *household access*, kita dapat memvisualisasikannya dalam bentuk peta. Kita akan mencoba membuat peta tematik (*choropleth*) dari variabel `electricity_total`.

```{r}
ggplot(household_geo, aes(fill = electricity_total)) +
  geom_sf()
```

Kita dapat mengganti skema warna salah satunya dengan menambahkan fungsi `scale_fill_viridis()` dari paket viridis. Skema warna viridis didesain untuk memudahkan pembacaan, bahkan untuk yang memiliki keterbatasan melihat warna. Selain itu, visualisasi dengan viridis juga akan terlihat baik meskipun dicetak dalam mode *greyscale*.

```{r}
library(viridis)

ggplot(household_geo, aes(fill = electricity_total)) +
  geom_sf() +
  scale_fill_viridis()
```

Sekarang, cobalah untuk mengganti variabel yang ditampilkan menjadi variabel `safe_sanitation`.

```{r}
ggplot(household_geo, aes(fill = safe_sanitation)) +
  geom_sf() +
  scale_fill_viridis()
```

## Lain-lain

### Correlation Matrix
```{r}
library(corrplot)
gdp_id %>% 
  select(population:other_service) %>% cor(use = "pairwise.complete.obs") %>% 
  corrplot()
```

### Waffle plot

```{r}
library(waffle)
savings <- c(
  `Mortgage\n($84,911)` = 84911, `Auto and\ntuition loans\n($14,414)` = 14414,
  `Home equity loans\n($10,062)` = 10062, `Credit Cards\n($8,565)` = 8565
)
waffle(
  savings / 392, rows = 7, size = 0.5, legend_pos = "bottom",
  colors = c("#c7d4b6", "#a3aabd", "#a0d0de", "#97b5cf")
)
```

### Heat Map
```{r}
airquality %>% 
  ggplot(aes(x = Day, y = Month, fill = Temp)) +
  geom_tile() +
  scale_fill_gradient(low = "blue", high = "red")
```

