---
title: "Kostumisasi Tampilan"
author: "Muhammad Aswan Syahputra"
output: 
  github_document:
    fig_height: 6
    fig_width: 9
editor_options: 
  chunk_output_type: inline
---

```{r setup, include=FALSE}
knitr::opts_chunk$set(echo = TRUE, fig.align = "center", message = FALSE, warning = FALSE)
```

Anda telah berhasil membuat berbagai jenis grafik pada modul 003. Pada modul ini Anda akan diperkenalkan dengan beberapa cara untuk melakukan kostumisasi tampilan dan membuat *branding* akan grafik-grafik yang dibuat. Anda akan menggunakan dataset household_access untuk membuat *scatterplot* dalam modul ini.

```{r load-household_access}
load("../data/household_access.rda")
household_access
```

Selanjutnya Anda diminta untuk mengaktifkan paket ggplot2, magick, dan grid. Isilah bagian ___ dengan jawaban yang tepat!

```{r load-package}
library(___)
library(___)
library(___)
```

Dengan menggunakan dataset household_access, buatlah *scatterplot* dengan nama plot_household berdasarkan kriteria berikut:

1. Sumbu x: electricity_total
2. Sumbu y: safe_sanitation
3. *Aesthetic mapping size*: safe_water
4. *Aesthetic mapping colour*: year

```{r plot-household1}
plot_household <- 
  household_access %>% 
  ggplot(aes(x = ___, y = ___, size = ___, colour = ___)) +
  geom____()
plot_household
```

Pada grafik tersebut nampak banyak titik-titik observasi yang menumpuk. Perbakilah hal tersebut dengan mengatur nilai argumen `alpha` dalam baris kode `geom_point()`. Anda dapat bereksperimen mencari visual yang sesuai dengan menggunakan nilai alpha antara 0 hingga 1. Selain itu gantilah palet warna dari *aesthetic mapping colour* dengan menambahkan kode warna (*hexvalue*): "#162c4f", "#2c89a0", "#37c871", "#b3b3b3", dan "#2c62a0" ke baris kode `scale_color_manual()`. Simpan grafik hasil modifikasi Anda tersebut dalam obyek R dengan nama plot_household seperti sebelumnya!

```{r plot-household2}
plot_household <- 
  plot_household +
  geom_point(alpha = ___) +
  scale_colour_manual(values = c("___",
                                 "___",
                                 "___",
                                 "___",
                                 "___"))
plot_household
```

Sekarang grafik tersebut nampak lebih baik dengan diperbaikinya titik-titik data yang menumpuk dan pergantian palet warna. Anda juga dapat menggunakan palet warna lain, misalnya `scale_colour_brewer()` atau `scale_colour_viridis()` dari paket viridis. Jika diperhatikan dengan saksama, Anda dapat menyaksikan bahwa penamaan obyek pada legenda ditulis terbalik (contoh pada safe_water 25 ditulis paling atas, kemudian, 50, terakhir 70). Anda dapat memperbaiki hal tersebut dengan mengatur nilai pada argumen `reverse` pada baris kode `guides()` menjadi TRUE!

```{r plot-household3}
plot_household <- 
  plot_household +
  guides(size = guide_legend(reverse = ___, order = 1),
         colour = guide_legend(reverse = ___, order = 2 ))
plot_household
```

Selanjutnya Anda diminta untuk mengganti judul, subjudul, label sumbu x dan y, judul legenda, serta menambahkan *caption* untuk mensitir penyedia data yaitu The World Bank tahun 2019. Anda dapat melakukannya dengan menambahkan baris kode `labs()` pada obyek grafik plot_household.

```{r plot-household4}
plot_household <- 
  plot_household +
  labs(
    title = "___",
    subtitle = "___",
    caption = "Author: your_name \n Contact: your_email \n Data source: The World Bank, 2019",
    x = "___",
    y = "___",
    colour = "___",
    size = "___"
  )
plot_household
```

Grafik tersebut sekarang sudah nampak lebih baik bukan? Namun Anda masih dapat melakukan kostumisasi tampilan lebih jauh dengan cara menggunakan *preset theme*  (fungsi `theme_*()`) dan/atau bahkan berkreasi dengan menggunakan fungsi `theme()`. Pada *chunk* berikut kita akan memanfaatkan *preset theme* bernama *theme_minimal* dan menambahkan sedikit kostumisasi melalui fungsi `theme()`. Ubahlah posisi legenda menjadi ke bawah dengan mengganti nilai dari argumen `legend.position`!

```{r plot-household5}
plot_household <- 
  plot_household +
  theme_minimal() +
  theme(
    text = element_text(family = "Lato"),
    plot.title = element_text(face = "bold", size = 18),
    legend.position = "___"
  )
plot_household
```

Selamat Anda telah sukses melakukan kostumisasi tampilan grafik! Sekarang Anda dapat menyimpan grafik tersebut dengan menggunakan fungsi `ggsave()` seperti contoh berikut:

```{r save-plot_household}
ggsave("household_access.png", plot_household, width = 20, height = 10, units = "cm")
```

Anda dapat menyimpan grafik dalam format png, pdf, svg, wmf. Selain itu Anda juga dapat mengatur ukuran serta resolusi dari grafik yang akan disimpan.

Selanjutnya pada *chunk* berikut akan ditunjukan salah satucara untuk menambahkan logo Anda atau logo perusahaan ke dalam grafik plot_household.

```{r brand-plot_household1}
logo <- image_read("../data-raw/sensolutionid.png") # berkas logo dengan format png atau jpg
plot_household
grid::grid.raster(logo, x = 0.0, y = 0.0, just = c('left', 'bottom'), height = unit(0.5, 'inches'))
```

Tuliskan kembali baris kode pada *chunk* di atas namun gantilah alamat berkas logo menjadi "../data-raw/telkom-university.png"!

```{r brand-plot_household2}

```

Selain dengan menggunakan *preset theme* dari ggplot2 atau meracik tema sendiri, Anda juga dapat menggunakan paket-paket R yang menyediakan tema untuk ggplo2. Diantaranya adalah paket hrbrthemes ggpubr dan paket ggthemr. Pada modul selanjutnya Anda akan belajar menggunakan salahsatu tema dari paket tersebut. Namun sebelumnya, dapatkah Anda menambahkan baris kode `facet_warp(~year)` pada plot_household? Apakah yang akan terjadi pada grafik tersebut?

```{r facet-plot_household}
plot_household +
  ___
```

