---
title: "Animasi dari Grafik"
author: "Muhammad Aswan Syahputra"
output: 
  github_document:
    fig_height: 6
    fig_width: 9
editor_options: 
  chunk_output_type: inline
---

```{r setup, include=FALSE}
knitr::opts_chunk$set(echo = TRUE, fig.align = "center", message = FALSE, warning = FALSE)
```

Pembuatan animasi dari grafik statis yang diolah menggunakan paket ggplot2 dapat dilakukan dengan menggunakan paket gganimate. Anda dipersilahkan untuk mengaktifkan kedua paket tersebut dengan mengisi bagian ___ berikut dengan jawaban yang tepat. Selain itu dalam modul ini kita akan menggunakan tema flat dark dari paket ggthemr (paket ggthemr dapat dipasang dengan menjalankan fungsi `remotes::install_github('cttobin/ggthemr')`).

```{r load-package}
library(___)
library(___)
library(ggthemr) # Dipasang dengan cara menjalankan kode: remotes::install_github('cttobin/ggthemr')
ggthemr("flat dark", type = "outer") # Anda juga dapat menggunakan tema lain. Pilihan tema dapat dilihat di https://github.com/cttobin/ggthemr#palettes
```

Anda akan menggunakan dataset weather yang memiliki informasi mengenai data cuaca di beberapa lokasi di area Bandung. Dataset tersebut tersimpan pada direktori data-raw dengan nama weather.rda. Pergunakan fungsi `load()` untuk mengimpor dataset tersebut menjadi obyek R dengan nama weather dan kemudian pelajarilah strukturnya. Ada berapa lokasi dan variabel cuaca yang terdapat dalam dataset tersebut? Kapan observasi tersebut dimulai dan diakhiri?

```{r load-data}
load("../data/weather.rda")
weather
___(weather)
___(weather)
```

Sekarang buatlah *line graph* untuk mengamati pola perubahan suhu terhadap waktu dengan menggunakan ggplot2 dan simpan hasilnya ke dalam obyek R bernama plot_temperature! Pergunakan warna garis yang berbeda untuk setiap lokasi dan atur semua ketebalan garis menjadi 0.8.

```{r plot-temperature1}
plot_temperature <- 
  ggplot(weather, aes(x = ___, y = temperature, colour = ___)) +
  geom_line(lwd = 0.8)
plot_temperature
```

Pada grafik di atas, label pada sumbu x hanya menunjukan informasi tanggal. Perbaikilah label tersebut dengan menambahkan kode `scale_x_datetime(date_breaks = "9 hours")` pada plot_temperature serta ubahlah posisi *legend* menjadi di bawah. Kemudian gantilah judul label sumbu x menjadi 'Waktu' dan sumbu y menjadi 'Suhu (Celcius)' serta hapus judul pada *legend*. Jangan lupa untuk menyimpan grafik yang sudah Anda modifikasi tersebut dengan nama plot_temperature (Petunjuk: fungsi `theme()` dan `labs()`).  

```{r plot-temperature2}
___ <- 
  plot_temperature +
  ___ +
  theme(
    axis.text.x = element_text(angle = 30, hjust = 1, vjust = 1),
    legend.position = "___"
  ) +
  labs(
    x = "___",
    y = "___",
    colour = NULL
  )
plot_temperature
```

Sekarang Anda dapat mengubah grafik statis diatas menjadi animasi dengan menggunakan fungsi dari paket gganimate. Apa yang akan terjadi jika Anda menambahkan baris kode `transition_reveal(time)` pada plot_temperature?

```{r animate-temperature}
plot_temperature +
  ___
```

Selamat Anda telah berhasil membuat animasi pertama dari grafik menggunakan paket ggplot2 dan gganimate! Anda dapat berkesperimen membuat animasi serupa dengan menggunakan variabel pressure atau windspeed dari dataset weather tersebut.

Selanjutnya Anda akan menggunakan dataset yang sama untuk membuat *scatterplot* antara suhu dan tekanan udara. Selain itu Anda juga diminta untuk menambahkan informasi lokasi (*aesthetic colour*) dan kecepatan angin (*aesthetic size*) ke dalam grafik tersebut. Anda dapat menamakan grafik tersebut dengan nama plot_weather.

```{r plot-weather1}
plot_weather <- ggplot(weather, aes(x = ___, y = pressure, colour = ___, size = ___)) +
  geom_point()
plot_weather
```

Anda telah berhasi membuat *scatterplot* dasar antara tekanan dan suhu. Pada grafik tersebut terjadi *overplotting* dikarenakan penumpukan data observasi dari berbagai lokasi. Selanjutnya Anda diminta untuk membuat animasi yang menampilkan *scatterplot* setiap lokasi secara bergiliran. Pada *chunk* berikut dilakukan beberapa kostumisasi pada grafik sebelum dilakukan pembuatan animasi. Salah satu kostumisasi terpenting adalah menghapus legenda location dari grafik dan mengatur posisi legenda windspeed. Isilah bagian ___ pada `colour = ___` menjadi TRUE serta isilah argumen `legend.position = c(___, ___)` dengan angka 0.9 dan 0.8!

```{r plot-weather2}
plot_weather <- 
  ___ +
  scale_size_area() +
  guides(colour = ___) +
  theme(
    legend.position = c(___, ___)
  )
plot_weather
```

Sekarang Anda dapat membuat animasi dengan menggunakan fungsi `transition_states()` dari paket gganimate. Fungsi tersebut digunakan untuk membuat animasi yang membagi data menjadi beberapa kondisi, mirip dengan fungsi `facet_wrap()` untuk grafik statis. Isilah bagian ___ dengan nama variabel dari dataset weather yang menunjukan lokasi pengamatan untuk membuat animasi dengan nama animate_weather!

```{r animate-weather}
animate_weather <- 
  plot_weather  +
  transition_states(___) +
  ease_aes('cubic-in-out') +
  enter_grow() +
  exit_shrink()
animate_weather
```

Selamat Anda kembali berhasil membuat animasi dari grafik statis! Anda dapat menyempurnakan animasi tersebut dengan menambahkan judul grafik, sub-judul grafik, judul legenda, label sumbu x, dan label sumbu y. Isilah bagian ___ dengan judul yang menurut Anda sesuai dan jangan lupa mengisi nama Anda pada bagian `caption`!

```{r animate-weather2}
animate_weather <- 
  animate_weather +
  labs(
    x = "___",
    y = "___",
    title = "___",
    subtitle = "Lokasi pengamatan: {closest_state}",
    caption = "Grafik ini dibuat oleh ___",
    size = "___"
  )
animate_weather
```

