---
title: "Animasi dari Grafik"
author: "Muhammad Aswan Syahputra"
output: 
  github_document:
    fig_height: 6
    fig_width: 9
editor_options: 
  chunk_output_type: inline
---

```{r setup, include=FALSE}
knitr::opts_chunk$set(echo = TRUE)
```

Pembuatan animasi dari grafik yang diolah menggunakan paket ggplot2 dapat dilakukan dengan menggunakan paket gganimate. Anda dipersilahkan untuk mengaktifkan kedua paket tersebut dengan mengisi bagian ___ berikut dengan jawaban yang tepat. Selain itu dalam modul ini kita akan menggunakan tema flat dark dari paket ggthemr (paket ggthemr dapat dipasang dengan menjalankan fungsi `remotes::::install_github('cttobin/ggthemr')`).

```{r load-package}
library(ggplot2)
library(gganimate)
library(ggthemr)
ggthemr("flat dark", type = "outer") # Anda juga dapat menggunakan tema lain. Pilihan tema dapat dilihat di https://github.com/cttobin/ggthemr#palettes
```

Anda akan menggunakan dataset weather yang memiliki informasi mengenai data cuaca di beberapa lokasi di area Bandung. Dataset tersebut tersimpan pada direktori data-raw dengan nama weather.rda. Pergunakan fungsi `load()` untuk mengimpor dataset tersebut menjadi obyek R dengan nama weather dan kemudian pelajarilah strukturnya. Ada berapa lokasi dan variabel cuaca yang terdapat dalam dataset tersebut? Kapan observasi tersebut dimulai dan diakhiri?

```{r load-data}
load("../data/weather.rda")
weather
str(weather)
range(weather$time)
```

Sekarang buatlah *line graph* untuk mengamati pola perubahan suhu terhadap waktu dengan menggunakan ggplot2 dan simpan hasilnya ke dalam obyek R bernama plot_weather1! Pergunakan warna garis yang berbeda untuk setiap lokasi dan atur semua ketebalan garis menjadi 0.8.

```{r plot-temperature1}
plot_temperature <- 
  ggplot(weather, aes(x = time, y = temperature, colour = location)) +
  geom_line(lwd = 0.8)
plot_temperature
```

Pada grafik di atas, label pada sumbu x hanya menunjukan informasi jam. Perbaikilah label tersebut dengan menambahkan kode `scale_x_datetime(date_breaks = "12 hours", date_minor_breaks = "1 hour")` pada plot_weather serta ubahlah posisi *legend* menjadi di bawah. Kemudian gantilah judul label sumbu x menjadi 'Waktu' dan sumbu y menjadi 'Suhu (Celcius)' serta hapus judul pada *legend*. Jangan lupa untuk menyimpan grafik yang sudah Anda modifikasi tersebut dengan nama plot_weather1 (Petunjuk: fungsi `theme()` dan `labs()`).  

```{r plot-temperature2}
plot_temperature <- 
  plot_temperature +
  scale_x_datetime(date_breaks = "12 hours", date_minor_breaks = "1 hour") +
  theme(
    legend.position = "bottom"
  ) +
  labs(
    x = "Waktu",
    y = "Suhu (Celcius)",
    colour = NULL
  )
plot_temperature
```

Sekarang Anda dapat mengubah grafik statis diatas menjadi animasi dengan menggunakan fungsi-fungsi dari paket gganimate. Apa yang akan terjadi jika Anda menambahkan kode `transition_reveal(time)` pada plot_weather1?

```{r animate-temperature}
plot_temperature +
  transition_reveal(time)
```

Selamat Anda telah berhasil membuat animasi pertama dari grafik menggunakan paket ggplot2 dan gganimate! Anda dapat berkesperimen membuat animasi serupa dengan menggunakan variabel pressure atau windspeed dari dataset weather.

Selanjutnya Anda akan menggunakan dataset yang sama untuk membuat *scatterplot* antara suhu dan tekanan udara. Selain itu Anda juga diminta untuk menambahkan informasi lokasi (*aesthetic colour*) dan kecepatan angin (*aesthetic size*) ke dalam grafik tersebut. Anda dapat menamakan grafik tersebut dengan nama plot_weather.

```{r plot-weather1}
plot_weather <- ggplot(weather, aes(x = temperature, y = pressure, colour = location, size = windspeed)) +
  geom_point()
plot_weather
```

```{r plot-weather2}
plot_weather <- 
  plot_weather +
  scale_size_area() +
  guides(colour = FALSE) +
  theme(
    legend.position = "bottom"
  )
plot_weather
```

```{r animate-weather}
plot_weather  +
  transition_states(location) +
  ease_aes('cubic-in-out') +
  enter_grow() +
  exit_shrink() +
  labs(
    x = "Suhu (C)",
    y = "Tekanan (hPa)",
    title = "Hubungan Antara Suhu dan Tekanan Udara",
    subtitle = "Lokasi: {closest_state}",
    size = "Kecepatan angin (mps)"
  )
```

